---
title: "Endogeneidade e Suas Consequências: Estimativas Enviesadas de Elasticidade-Preço"
author: "Silvio da Rosa Paula"
output:
  html_document:
    df_print: paged
---

----------------------

### O Problema

Este exercício demonstra os efeitos nocivos da **endogeneidade** na estimação de elasticidades preço-demanda. Quando preço e quantidade são determinados simultaneamente no mercado, a correlação entre o preço e o termo de erro viola o pressuposto fundamental de MQO, gerando **estimativas enviesadas**.

----------------------

### Simulação dos Dados

Criamos dados sintéticos onde:

- **Variável dependente**: log(vendas)
- **Variável endógena**: log(preço) 
- **Variáveis exógenas**: log(renda), sazonalidade
- **Instrumento**: tempo (tendência temporal)

----------------------

### A Fonte da Endogeneidade

O **choque de demanda** afeta simultaneamente:
1. As vendas (aumenta demanda)
2. O preço (empresas ajustam preços conforme demanda)

Esta simultaneidade cria correlação entre preço e erro, violando E[ε|X] = 0.

----------------------

### Elasticidade Verdadeira vs Estimada

- **Coeficiente Verdadeiro**: -1.8 (definida na simulação)

----------------------

### Por Que o modelo de regressão linear (Mínimos Quadrados Ordinários - MQO) Falha?

O MQO captura tanto:
- O efeito causal do preço nas vendas (que queremos)
- A resposta endógena do preço à demanda (confundidor)

Resultado: subestima drasticamente a elasticidade em magnitude.

----------------------

### A Solução: Variáveis Instrumentais

Usamos **tempo** como instrumento porque:
- É relevante: correlacionado com preço (tendência)
- É exógeno: não correlacionado com choques de demanda
- Satisfaz restrição de exclusão: afeta vendas apenas via preço

O método IV/2SLS isola a variação exógena no preço, recuperando o efeito causal.

----------------------

### Teste de Hausman

Confirma presença de endogeneidade comparando estimadores OLS e IV. P-valor baixo rejeita H₀ de exogeneidade.

----------------------

### Implicações Práticas

Ignorar endogeneidade leva a:
- Elasticidades subestimadas
- Previsões erradas
- Decisões de precificação equivocadas
- Perda de receita potencial
 
----------------------
 
### Importar bibliotecas 
```{r}
# Instalar e carregar packages
if (!require(pacman)) install.packages("pacman")
p_load(tidyverse, AER, plotly, lubridate, stargazer, Metrics)

```

-------------------

### Simulação dos dados

Criamos dados sintéticos onde:

- **Variável dependente**: log(vendas)
- **Variável endógena**: log(preço) 
- **Variáveis exógenas**: log(renda), sazonalidade
- **Instrumento**: tempo (tendência temporal)

```{r}
# Define semente para reprodutibilidade
set.seed(456)

# Número de observações (dias)
n <- 500

# Criação da base de dados simulada
dados <- tibble(
  # Sequência de datas diárias a partir de 2020-01-01
  data = seq.Date(as.Date("2020-01-01"), by = "day", length.out = n),
  
  # Índice de tempo (1 a 500)
  tempo = 1:n,
  
  # Renda média simulada (distribuição normal com média 50 e desvio 10)
  renda = rnorm(n, 50, 10),
  
  # Sazonalidade anual simulada com função seno
  sazonalidade = sin(2 * pi * tempo / 365),
  
  # Choques aleatórios de demanda
  choque_demanda = rnorm(n, 0, 0.5)
) %>%
  mutate(
    # Preço determinado por tempo, sazonalidade e choques
    preco = exp(4.5 + 0.8 * choque_demanda + 0.001 * tempo + 0.1 * sazonalidade + rnorm(n, 0, 0.08)),
    
    # Vendas dependem negativamente do preço e positivamente da renda e sazonalidade
    vendas = exp(6 - 1.8 * log(preco) + 0.5 * log(renda) + 0.2 * sazonalidade + choque_demanda + rnorm(n, 0, 0.1))
  ) %>%
  mutate(
    # Versões log das variáveis principais para modelos log-lineares
    log_vendas = log(vendas),
    log_preco = log(preco),
    log_renda = log(renda)
  )

# Visualiza a base de dados resultante
dados

```

-----------------

### Estatísticas descritivas
```{r}
# Calcula média, desvio padrão, mínimo e máximo das variáveis numéricas
dados %>%
  select(renda, preco, vendas, log_vendas, log_preco, log_renda, sazonalidade, choque_demanda) %>%
  summary()
```

-------------

### Matriz de correlação
```{r}
# Calcula correlação entre variáveis numéricas selecionadas
dados %>%
  select(log_vendas, log_preco, log_renda, sazonalidade, choque_demanda) %>%
  cor() %>%
  round(3)
```
A matriz de correlação revela relações econômicas coerentes: as vendas caem quando o preço aumenta (forte correlação negativa), aumentam com a renda (correlação positiva moderada) e são pouco afetadas pela sazonalidade. Choques de demanda elevam os preços e reduzem as vendas, mostrando seu efeito direto sobre o mercado. No geral, os resultados refletem um comportamento típico de oferta e demanda, com renda exógena e sazonalidade pouco relevante.

---------------

### Estimação dos modelos 

**Mínimos Quadrados Ordinários (MQO)**
* Modelo linear simples onde log_vendas é explicado por log_preco, log_renda e sazonalidade
* Assume que todas as variáveis explicativas são exógenas (não correlacionadas com o erro)

```{r, warning=FALSE}
# Mínimos Quadrados Ordinários (MQO)
mqo <- lm(log_vendas ~ log_preco + log_renda + sazonalidade, data = dados)

# summary
stargazer(mqo, type = "text")

```
* O modelo estimado por Mínimos Quadrados Ordinários (MQO) mostra resultados consistentes com o comportamento teórico da demanda.

* O coeficiente de log_preco (-0.726) é negativo e estatisticamente significativo (p < 0.01), indicando que um aumento de 1% no preço reduz as vendas em aproximadamente 0,73%, em média. Essa é a elasticidade-preço da demanda, confirmando a relação inversa entre preço e quantidade demandada.

* O coeficiente de log_renda (0.440) é positivo e também altamente significativo, sugerindo que um aumento de 1% na renda aumenta as vendas em cerca de 0,44% — sinal esperado para bens normais, cujo consumo cresce com o poder de compra.

* A variável sazonalidade (0.089) tem um coeficiente positivo e significativo, indicando que, em períodos sazonais favoráveis (picos do ciclo senoidal), as vendas crescem ligeiramente.

* O R² = 0.704 indica que o modelo explica cerca de 70% da variação nas vendas.

---------------

**Modelo de Variáveis Instrumentais (IV)**
* Usa o método de Mínimos Quadrados em Dois Estágios (2SLS) via função ivreg()
* log_preco é potencialmente endógeno (correlacionado com o erro)
* tempo é usado como instrumento — ele afeta o preço, mas não afeta diretamente as vendas além do efeito via preço
* log_renda e sazonalidade permanecem como variáveis exógenas

```{r, warning=FALSE}
# Modelo de Variáveis Instrumentais (IV)
iv <- ivreg(log_vendas ~ log_preco + log_renda + sazonalidade |
             tempo + log_renda + sazonalidade,
             data = dados)

# summary
summary(iv, diagnostics = TRUE)

```
### Interpretação do Modelo de Variáveis Instrumentais (IV)

O modelo de **Variáveis Instrumentais (IV)** foi estimado por meio do método de **Mínimos Quadrados em Dois Estágios (2SLS)**, usando `tempo` como instrumento para `log_preco`.

###  Estrutura do Modelo
A equação estimada é:

\[
\text{log_vendas} = \beta_0 + \beta_1 \text{log_preco} + \beta_2 \text{log_renda} + \beta_3 \text{sazonalidade} + \varepsilon
\]

O instrumento `tempo` é utilizado para corrigir a **endogeneidade** do preço, assumindo que `tempo` afeta o preço, mas não afeta as vendas diretamente (exceto via preço).

---

### Principais Resultados

| Variável       | Coeficiente | Interpretação |
|----------------|--------------|----------------|
| **Intercepto (6.02)** | Valor médio de log_vendas quando as variáveis explicativas são zero (sem interpretação direta). |
| **log_preco (-1.69)** | Elasticidade-preço estimada. Um aumento de 1% no preço reduz as vendas em **1,69%**, indicando **demanda elástica**. |
| **log_renda (0.36)** | Elasticidade-renda positiva. Um aumento de 1% na renda eleva as vendas em **0,36%**, coerente com bens normais. |
| **sazonalidade (0.19)** | Efeito positivo e significativo. Períodos sazonais favoráveis aumentam as vendas em torno de 0,19%. |

Comparado ao MQO (elasticidade-preço ≈ -0.73), o IV mostra um efeito de preço mais forte, sugerindo que o MQO estava **enviesado para cima** por endogeneidade (preços correlacionados com choques de demanda).

---

###  Diagnósticos do Modelo

| Teste | Interpretação |
|--------|----------------|
| **Weak instruments (F = 73.45, p < 0.001)** | O instrumento `tempo` é **forte**, explicando bem a variação em `log_preco` (F > 10). |
| **Wu–Hausman (p < 0.001)** | Rejeita a hipótese de exogeneidade do preço. O uso de IV é **necessário**. |
| **Sargan (NA)** | Não aplicável, pois há apenas um instrumento para uma variável endógena (modelo exatamente identificado). |

---

###  Ajuste do Modelo

- **Erro padrão residual:** 0.463 — maior que no MQO (0.212), refletindo a maior incerteza ao corrigir endogeneidade.  
- **R² negativo:** comum em modelos IV; não é interpretado da mesma forma que no MQO.  
- **Wald test:** significativo (p < 0.001), indicando que o conjunto das variáveis explicativas é relevante.

---

###  Conclusão

O modelo IV revela que:
- **O preço é endógeno**, e o MQO subestimava sua elasticidade.  
- Após a correção, a **elasticidade-preço** é **–1,69**, mostrando que a demanda é **altamente sensível ao preço**.  
- **Renda (0,36)** e **sazonalidade (0,19)** mantêm efeitos positivos e significativos.  
- O instrumento `tempo` é estatisticamente forte e adequado, tornando o modelo IV confiável para estimar o verdadeiro impacto do preço sobre as vendas.


--------------------

### Visualizar elasticidades 
```{r}
# Mínimos Quadrados Ordinários (MQO)
elasticidade_mqo <- coef(mqo)["log_preco"]

# Modelo de Variáveis Instrumentais (IV)
elasticidade_iv <- coef(iv)["log_preco"]

# print
cat("\n\n=== ELASTICIDADES-PREÇO DA DEMANDA ===\n")
cat(sprintf("Coeficiente Verdadeiro:      -1.8000\n"))
cat(sprintf("OLS (Enviesado): %.4f\n", elasticidade_mqo))
cat(sprintf("IV (Corrigido):  %.4f\n", elasticidade_iv))
cat(sprintf("\nViés MQO: %.4f (%.1f%%)\n", 
            elasticidade_mqo - (-1.8),
            100 * abs(elasticidade_mqo - (-1.8)) / 1.8))
```


### Análise

O modelo MQO apresenta um **viés de +1,07 pontos (59,7%)**, indicando que ele **subestima fortemente o efeito do preço** sobre as vendas.  
Em outras palavras, o MQO sugere que o consumidor reage pouco a variações de preço, quando na realidade a demanda é **altamente elástica**.

### Implicações para Negócios

Usar um **coeficiente enviesado** pode gerar **decisões equivocadas e prejuízos econômicos**:

- Uma empresa pode **aumentar preços acreditando que as vendas cairão pouco**, quando na verdade a redução no volume será muito maior — **diminuindo a receita e o lucro**.  
- Estratégias baseadas nesse coeficiente incorreto (como precificação, previsão de demanda e gestão de estoques) se tornam **inconsistentes e arriscadas**.  
- Em políticas públicas, um viés semelhante pode levar a **erros de previsão de arrecadação e distorções de mercado**.

### Conclusão

A correção via **modelo IV** é essencial para revelar o verdadeiro comportamento da demanda.  
Neste caso, a elasticidade corrigida (–1.69) mostra que o mercado é **muito sensível a variações de preço**.  
Ignorar a endogeneidade e usar o valor enviesado do MQO poderia levar a **decisões estratégicas incorretas e perdas financeiras significativas**.


----------

### Impacto da Endogeneidade nas Previsões: OLS vs IV, qual modelo se sai melhor e porquê?

```{r}
# realizar as previsões
dados$pred_log_ols <- predict(mqo, dados)
dados$pred_log_iv <- predict(iv, dados)
dados$pred_ols <- exp(dados$pred_log_ols)
dados$pred_iv <- exp(dados$pred_log_iv)

# Métricas na escala original (vendas)
metricas_nivel <- tibble(
  modelo = c("OLS", "IV"),
  RMSE = c(
    rmse(dados$vendas, dados$pred_ols),
    rmse(dados$vendas, dados$pred_iv)
  ),
  MAE = c(
    mae(dados$vendas, dados$pred_ols),
    mae(dados$vendas, dados$pred_iv)
  ),
  MAPE = c(
    mape(dados$vendas, dados$pred_ols),
    mape(dados$vendas, dados$pred_iv)
  ),
  R2 = c(
    cor(dados$vendas, dados$pred_ols)^2,
    cor(dados$vendas, dados$pred_iv)^2
  )
)

# Exibir resultados
metricas_nivel

# plotar
plot_ly(dados) %>%
  add_trace(x = ~data, y = ~vendas, type = "scatter", mode = "lines",
            name = "Vendas Reais", line = list(width = 1.5, color = "black")) %>%
  add_trace(x = ~data, y = ~pred_ols, type = "scatter", mode = "lines",
            name = "OLS (Enviesado)", line = list(width = 1.5, color = "red")) %>%
  add_trace(x = ~data, y = ~pred_iv, type = "scatter", mode = "lines",
            name = "IV (Corrigido)", line = list(width = 1.5, color = "green")) %>%
  layout(title = "Vendas: Real vs Projeções",
         xaxis = list(title = "Data"),
         yaxis = list(title = "Vendas"),
         hovermode = "x unified")

```


### Os resultados mostram as métricas de desempenho preditivo para os dois modelos:

* O MQO apresenta melhores métricas de ajuste preditivo — menor erro (RMSE, MAE, MAPE) e maior R², porquê? 

---

### Por Que Isso Acontece?

1. **OLS "aprende" a endogeneidade**: Captura a correlação espúria entre preço e erro, melhorando o ajuste mas distorcendo a interpretação causal

2. **IV "ignora" parte dos dados**: Usa apenas a variação exógena do preço (via instrumento), descartando informação correlacionada com o erro

3. **Trade-off viés-variância**: 
   - OLS: baixa variância, alto viés (quando há endogeneidade)
   - IV: alta variância, baixo viés (assintoticamente)

### Referências na Literatura

- **Angrist & Pischke (2009, 2015)**: "Mostly Harmless Econometrics" - discutem extensivamente esse trade-off
- **Wooldridge (2010)**: Cap. 5 "Instrumental Variables" - formalmente demonstra
- **Stock & Watson (2015)**: "Introduction to Econometrics" - exemplos aplicados

### Quando Usar Cada Um?

**Use OLS se**:
- Objetivo é predição pura (forecasting)
- Não há necessidade de interpretação dos coeficientes
- Exogeneidade é plausível

**Use IV se**:
- Objetivo é inferência causal (efeito de X em Y)
- Há endogeneidade conhecida/suspeita
- Decisões dependem de entender relações causais (ex: elasticidades para pricing)

### Métricas de Ajuste em IV São Enganosas

R² e RMSE **não são apropriados** para avaliar IV porque:
- IV não minimiza soma dos quadrados
- R² pode ser negativo (fitted values não são projeção ortogonal)
- Melhor ajuste ≠ melhor estimador causal

---------














